臺灣彰化地方法院刑事判決
111年度訴字第1069號
公  訴  人  臺灣彰化地方檢察署檢察官
被      告  陳維婷




上列被告因加重詐欺等案件，經檢察官提起公訴（111年度偵字
第12917號、第13060號），被告於準備程序中就被訴事實為有罪
之陳述，本院合議庭裁定以簡式審判程序審理，判決如下：
    主    文
陳維婷犯如附表一各編號所示之罪，各處如附表一各編號主文欄
所示之刑。應執行有期徒刑壹年伍月。緩刑貳年，並應履行附表
二各編號「調解文書」及「調解內容」欄所示本院調解程序筆錄
所示內容。 
    犯罪事實
一、陳維婷於民國111年5月間，與其他2名以上真實姓名、年籍
    不詳之成員間，共同意圖為自己不法所有，基於詐欺取財及
    洗錢之犯意聯絡，由陳維婷提供其所有中國信託商業銀行（
    下稱中信銀行）帳號000-000000000000號帳戶（下稱中信銀
    行帳戶）作為詐欺集團第一層人頭帳戶並擔任取款車手。嗣
    由該集團不詳成員於附表一所示之時間、方式，詐欺附表一
    所示之告訴人等，致告訴人等陷於錯誤而依集團成員指示，
    於附表一所示之時間，匯款或無摺存款如附表一所示金額至
    上開中信銀行帳戶內。隨後陳維婷則依集團成員指示將如附
    表一所示之款項轉匯至集團成員指示之第二層人頭帳戶，以
    此方式製造金流斷點，並隱匿告訴人等所匯入詐騙款項之去
    向而使金流無法追蹤。嗣經員警循線追查，因而查知上情。
二、案經葉辰軒訴由彰化縣警察局員林分局；張申翰及張芷嫣訴
    由彰化縣警察局彰化分局報告臺灣彰化地方檢察署檢察官偵
    查起訴。
    理    由
一、程序事項
　㈠審理範圍敘明
    關於類似案件，檢察官或有另外起訴加入犯罪組織者，惟是
    否具有組織型態依據個案情況或有不同，此端賴職司偵查之
    檢察官依據蒐集之卷證最能瞭解。本件起訴書中未見起訴被
    告陳維婷加入犯罪組織之記載，從而，本件審理內容即不包
    括該部分，應先敘明。
　㈡被告所犯，並非死刑、無期徒刑、最輕本刑為3年以上有期徒
    刑之罪，或高等法院管轄第一審之案件，被告於準備程序中
    ，就被訴事實為有罪之陳述，經受命法官知簡式審判程序之
    旨，並聽取公訴人與被告之意見後，本院合議庭認適宜進行
    簡式審判程序，爰依刑事訴訟法第273條之1第1項規定，裁
    定由受命法官獨任進行簡式審判程序。且依刑事訴訟法第27
    3條之2及第159條第2項之規定，本案不適用同法第159條第1
    項傳聞法則有關限制證據能力之相關規定，亦不受同法第16
    1條之2、第161條之3、第163條之1及第164條至第170條規定
    之限制，合先敘明。
二、上開犯罪事實，迭據被告於本院準備程序與審理中均坦承不
    諱（見本院卷第50頁、第62頁），復有下列證據可佐：　　
　㈠供述證據：證人即告訴人葉辰軒、張申翰及張芷嫣於警詢中
    之供述（見111年度偵字第12917號偵卷【下稱12917卷】第1
    7頁至第21頁、111年度偵字第13060號偵卷【下稱13060卷】
    第21頁至第22頁、第47頁至第51頁）。
　㈡非供述證據：　
　　⒈中信銀行帳戶之存款基本資料、交易明細等資料、被告與
      詐欺集團成員之對話紀錄（見12917卷第35頁至第45頁、
      第63頁至第65頁、第66頁至第103頁、第119頁、13060卷
      第81頁至第92頁）。
　　⒉告訴人報案資料：內政部警政署反詐騙案件紀錄表、臺中
      市政府警察局和平分局桃山派出所受理詐騙帳戶通報警示
      簡便格式表、金融機構聯防機制通報單、轉帳交易紀錄、
      告訴人葉辰軒與詐欺集團成員之對話紀錄【葉辰軒】、新
      北市政府警察局永和分局警備隊受理詐騙帳戶通報警示簡
      便格式表、受(處)理案件證明單、受理各類案件紀錄表、
      內政部警政署反詐騙案件紀錄表、網路銀行交易明細、告
      訴人張申翰與與詐欺集團成員之對話紀錄【張申翰】、新
      北市政府警察局新莊分局頭前派出所受理詐騙帳戶通報警
      示簡便格式表、受(處)理案件證明單、受理各類案件紀錄
      表、內政部警政署反詐騙案件紀錄表、金融機構聯防機制
      通報單、告訴人張芷嫣與詐欺集團成員之對話紀錄【張芷
      嫣】（見12917卷第23頁至第24頁、第27頁至第31頁、第4
      7頁至第61頁、13060卷第25頁至第43頁、第55頁至第79頁
      ）。
　　綜上所述，本件事證明確，被告如犯罪事實欄一所示犯行，
    均堪認定，各應予依法論科。　
三、法律適用
　㈠本案集團之不詳成員，以附表一所示之時間、方式向告訴人
    等行騙並詐得金錢得手，且本案集團成員除被告以外，另有
    與被告聯繫之人及其他機房人員，人數顯達3人以上，是核
    被告所為，係犯刑法第339條之4第1項第2款之三人以上共同
    詐欺取財罪。
　㈡又行為人對於特定犯罪所得，基於洗錢之犯意，參與整體洗
    錢過程中任一環節之處置、分層化或整合行為，致生洗錢防
    制法所保護法益之危險者，即應屬該法所欲禁絕之洗錢行為
    ，至該行為是否已使特定犯罪所得轉換成合法來源之財產，
    則非所問。而現行洗錢防制法第2條第1款之洗錢行為，祗以
    有掩飾或隱匿特定犯罪所得來源之意圖，與「移轉」或「變
    更」特定犯罪所得之行為，即為已足，不以有掩飾或隱匿特
    定犯罪所得來源之行為為必要。所稱「移轉特定犯罪所得」
    ，係指將刑事不法所得移轉予他人，以達成隱匿效果而言；
    所謂「變更特定犯罪所得」，乃指將刑事不法所得之原有法
    律或事實上存在狀態予以變更而達成隱匿效果。至所意圖隱
    匿者究為自己、共同正犯或他人之特定犯罪所得來源，皆非
    所問。又該條第2款之洗錢類型，固多以迂迴曲折之方式輾
    轉為之，但不以透過多層之交易活動為限，且掩飾或隱匿之
    管道是否為共同正犯或其他第三人，亦可不問。因而過往實
    務見解認為，行為人對犯特定犯罪所得之財物或利益作直接
    使用或消費之處分行為，或僅將自己犯罪所得財物交予其他
    共同正犯，祗屬犯罪後處分或移轉贓物之行為，非本條所規
    範之洗錢行為，已與現行洗錢防制法所規定之洗錢態樣有所
    扞格。蓋行為人如意圖掩飾或隱匿特定犯罪所得來源，而將
    特定犯罪所得直接消費處分，或移轉交予其他共同正犯予以
    隱匿，甚或交由共同正犯以虛假交易外觀掩飾不法金流移動
    ，依現行洗錢防制法規定，皆已侵害該法之保護法益，係屬
    現行洗錢防制法第2條第1款或第2款之洗錢行為，尚難單純
    以不罰之犯罪後處分贓物行為視之（最高法院110年度台上
    字第5101號判決意旨參照）。從而，被告提供其所有之中信
    銀行帳戶予集團成員使用，並依集團成員指示將上開帳戶內
    告訴人匯入之款項轉匯至第二層人頭內，而隱匿該犯罪所得
    之去向，仍均係犯洗錢防制法第14條第1項之一般洗錢罪。
　㈢共同正犯
　　按共同正犯之成立，只須具有犯意之聯絡，行為之分擔，既
    不問犯罪動機起於何人，不必每一階段犯行，均經參與。再
    共同正犯之意思聯絡，原不以數人間直接發生者為限，即有
    間接之聯絡者，亦包括在內，如甲分別邀乙、丙犯罪，雖乙
    、丙彼此無直接之聯絡，亦無礙於其為共同正犯之成立。查
    被告參與本案集團，雖不負責直接以電話或其他方式聯絡、
    詐騙告訴人等行為，而推由同集團其他成員為之，但被告配
    合指示轉匯贓款以掩飾、隱匿犯罪所得之去向及所在，被告
    與本案集團其他成員間，應具有相互利用之共同犯意，而各
    自分擔部分犯罪行為，則就所涉三人以上共同詐欺、洗錢等
    犯行，均有犯意聯絡與行為分擔，應論以共同正犯。 
　㈣罪數
　　⒈被告與本案集團成員就共同詐欺取財罪部分，附表一編號1
      、2所示告訴人等各有多次匯款情況，筆錄亦言陸續匯款
      等語，可認各係於密接時間內侵害同一法益，應各論以接
      續犯之單純一罪。
　  ⒉被告就附表各編號所犯三人以上共同詐欺取財罪及一般洗
      錢罪，行為有部分重疊合致，且犯罪目的單一，依一般社
      會通念，應評價為一罪方符合刑罰公平原則，為想像競合
      犯，應依刑法第55條規定，各從一重論以三人以上共同詐
      欺取財罪。
　  ⒊又詐欺取財罪，係為保護個人之財產法益而設，行為人罪
      數之計算，應依遭詐騙之被害人人數計算。同理，洗錢防
      制法立法目的除了維護金融秩序之外，亦旨在打擊犯罪。
      尤其在個人財產法益犯罪中，行為人詐取被害人金錢後，
      如透過洗錢行為而掩飾、隱匿所得去向，除使檢警難以追
      緝，亦使被害人無從求償。故洗錢防制法透過防制洗錢行
      為，促進金流透明，得以查緝財產犯罪被害人所騙金錢之
      流向，而兼及個人財產法益之保護。從而，洗錢防制法第
      14條第1項洗錢罪之罪數計算，亦應以被害人人數為斷。
      是以被告就附表一所示之3位告訴人所犯，犯意各別，行
      為互殊，應予分論併罰。
  ㈤洗錢防制法第16條第2項規定「犯前2條之罪，於偵查或審判
    中自白者，減輕其刑」，被告就其所犯一般洗錢罪部分，於
    本院審理中均為自白，原應依上開規定減輕其刑，然被告既
    因法律競合之適用，最終論以加重詐欺取財罪，且該罪並無
    法定減刑事由，自無從再適用上開條項規定減刑，但本院將
    於量刑時一併審酌。
四、科刑審酌
    爰依被告之行為責任為基礎，審酌：⑴被告正值青年，不思
    循正當途徑獲取財物，竟將其所有之中信銀行帳戶提供予集
    團成員，供他人持以從事詐欺犯罪使用，致使此類犯罪手法
    層出不窮，更增加被害人尋求救濟及犯罪偵查之困難，助長
    詐欺犯罪，嚴重危害交易秩序與社會治安；⑵其後更依集團
    成員指示，將上開匯入中信銀行帳戶之贓款，轉匯至集團成
    員指定之第二層人頭帳戶，而共同參與詐欺取財之犯行，法
    治觀念顯有偏差，所為誠值非難；⑶因而造成附表一所示之
    告訴人等受有相當之財產損害，且使詐欺集團其他成員得以
    躲避查緝，令詐欺犯罪所得之金流層轉，隱匿詐欺犯罪所得
    之去向，增加執法機關偵查犯罪之困難；⑷惟考量被告僅係
    提供帳戶並轉匯贓款至第二層人頭帳戶，並非詐欺犯罪之核
    心角色；⑸犯後坦承犯行，所為一般洗錢犯行，符合洗錢防
    制法第16條第2項自白減刑規定；⑹於本院審理中更與告訴人
    等均達成調解獲得告訴人等之原諒，有調解筆錄3紙在卷可
    證（見本院卷第68頁至第71頁、第74頁至第75頁），足認被
    告已盡力彌過；⑺兼衡其於本院審理中自陳：高職畢業，目
    前從事服務業，每月收入約新臺幣2萬6千元，現在在外居住
    ，家中尚有父親及祖母等語（見本院卷第63頁）之家庭經濟
    狀況等一切情狀，分別量處如附表一主文欄所示之刑。另斟
    酌被告於本案集團中擔任之角色、分工及參與情形等犯罪情
    節、行為次數、危害法益情形，及其各次犯罪手法雷同等情
    狀，經整體評價後，定應執行之刑如主文所示。
五、緩刑考量
　㈠被告前未曾因故意犯罪受有期徒刑以上刑之宣告，此有其臺
    灣高等法院被告前案紀錄表在卷足憑。被告係因一時失慮，
    致罹刑典，且於犯罪後坦承犯行，並與告訴人等均達成調解
    人而獲其原諒，業經前敘，可認被告已有悔悟之意，本院認
    其經此偵、審程序及刑之宣告後，當能知所警惕，信無再犯
    之虞，而認其所受宣告之刑以暫不執行為適當，爰宣告如主
    文所示之緩刑，以勵其自新。
　㈡又緩刑宣告，得斟酌情形，命犯罪行為人向被害人支付相當
    數額之財產或非財產上之損害賠償，刑法第74條第2項第3款
    定有明文。查被告與告訴人等均已達成和解，被告願賠償各
    告訴人如附表二「調解文書」及「調解內容」欄所示本院調
    解程序筆錄所示款項，為確保被告能履行上述約定之調解內
    容，以維護告訴人等權益，本院斟酌上情爰併命被告應依如
    附表二「調解文書」及「調解內容」欄所示本院調解程序筆
    錄所示內容向告訴人等支付賠償金額，認於被告緩刑期間課
    予按期還款之負擔，應屬適當。另被告上揭所應負擔或履行
    之義務，乃緩刑宣告附帶之條件，依刑法第75條之1第1項第
    4款之規定，違反上開負擔情節重大，足認原宣告之緩刑難
    收其預期效果，而有執行刑罰之必要者，得撤銷緩刑之宣告
    ，併此敘明。
六、不予沒收之考量：
　㈠本件並無證據顯示被告有因本件犯行獲有實際報酬，即無沒
    收之適用。
　㈡洗錢防制法第18條第1項前段規定「犯第14條之罪，其所移轉
    、變更、掩飾、隱匿、收受、取得、持有、使用之財物或財
    產上利益，沒收之。」另依刑法施行法第10條之3 規定可知
    ，洗錢防制法關於沒收之規定應優先於刑法相關規定予以適
    用，亦即就洗錢行為標的之財物或財產上利益，均應依洗錢
    防制法第18條規定沒收之。衡以，洗錢行為標的之財物或財
    產上利益係供洗錢所用之物，為洗錢犯罪構成要件事實前提
    ，乃一般洗錢罪之關聯客體，惟上開條文雖採義務沒收主義
    ，卻未特別規定「不問屬於犯罪行為人與否，沒收之」，致
    該洗錢行為之標的是否限於行為人所有者始得宣告沒收，有
    所疑義，於此情形自應回歸適用原則性之規範，即參諸刑法
    第38條第2 項前段規定，仍以屬於行為人所有者為限，始應
    予沒收。查本案告訴人等匯款或無摺存款至被告中信銀行帳
    戶之詐欺犯罪贓款，被告均已依集團成員之指示轉匯至第二
    層人頭帳戶內，該等詐欺犯罪贓款並非被告所有，亦非在其
    實際掌控中，卷內復無其他證據足認被告保留有相關款項或
    對該款項有事實上處分權，即無適用洗錢防制法之特別沒收
    規定為沒收之宣告，附此說明。
據上論斷，應依刑事訴訟法第273條之1第1項、第299條第1項前
段，洗錢防制法第14條第1項，刑法第11條前段、第28條、第339
條之4第1項第2款、第55條前段、第51條第5款、第74條第1項第1
款、第2項第3款，刑法施行法第1條之1第1項，判決如主文。
本案經檢察官邱呂凱提起公訴，檢察官劉欣雅到庭執行職務。

中　　華　　民　　國　　111 　年　　11　　月　　30　　日
                刑事第一庭    法  官  廖健男
以上正本證明與原本無異。
如不服本判決應於收受判決後20日內向本院提出上訴書狀，並應
敘述具體理由。其未敘述上訴理由者，應於上訴期間屆滿後20日
內向本院補提理由書(均須按他造當事人之人數附繕本)「切勿逕
送上級法院」。
告訴人或被害人如對本判決不服者，應具備理由請求檢察官上訴
，其上訴期間之計算係以檢察官收受判決正本之日期為準。
中　　華　　民　　國　　111 　年　　11　　月　　30　　日
                              書記官  蔡雲璽
　　　　　　　　　　　　　　　　　　
附表一：（民國／新臺幣）
編號 告訴人 詐騙方式 告訴人匯款 時間、金額 匯入之第一層人頭帳戶 轉匯之 時間、金額 匯入之第二層人頭帳戶     主   文 1 葉辰軒  詐欺集團人員於111年5月10日上午10時許，向葉辰軒佯稱可以賺錢等語，使葉辰軒陷於錯誤而依指示於右列時間，匯款或無摺存款右列金額至右列被告帳戶。 ①111年5月12日下午8時13分許，匯款3萬元 ②111年5月12日下午8時48分許，匯款3萬元 ③111年5月12日下午9時3分許，無摺存款1萬元 中信銀行帳號000-000000000000號、戶名陳維婷帳戶  ①111年5月12日下午7時23分許，匯款2萬 6000元 ②111年5月12日下午8時22分許，匯款4萬元 ③111年5月12日下午9時35分許（起訴書附表誤載為5月13日凌晨1時39分許，逕予更正），匯款  2萬7000元 ④111年5月12日下午9時50分許（起訴書附表誤載為5月13日凌晨1時50分許，逕予更正），匯款  4萬元 永豐銀行帳號000-00000000000000號帳戶 陳維婷犯三人以上共同詐欺取財罪，處有期徒刑壹年參月。 2 張申翰  詐欺集團人員於111年5月12日下午6時55分許前某時向張申翰佯稱可以賺錢等語，使張申翰陷於錯誤而依指示於右列時間，匯款右列金額至右列被告帳戶。 ①111年5月12日下午6時55分許，匯款1萬元 ②111年5月12日下午6時56分許，匯款1萬元 ③111年5月12日下午6時57分許，匯款6000元    陳維婷犯三人以上共同詐欺取財罪，處有期徒刑壹年壹月。 3 張芷嫣 詐欺集團成員於111年5月9日，向張芷嫣佯稱可以賺錢等語，致張芷嫣陷於錯誤而依指示匯款至指定之人頭帳戶。其中於右列時間，匯款右列金額致右列被告帳戶。 111年5月12日下午9時11分許，匯款2萬7000元    陳維婷犯三人以上共同詐欺取財罪，處有期徒刑壹年壹月。 

附表二：（民國／新臺幣）
編號 告訴人 調解文書 調解內容   卷證出處 1 葉辰軒  本院111年度員司刑移調字第238號調解程序筆錄 聲請人（即被告）願給付相對人(即告訴人葉辰軒)6萬元。給付方式：自112年1月起按月於每月15日前給付3千元至清償完畢止。上開金額如一期遲誤給付，視為全部到期。並同意直接匯入相對人所指定之帳戶（詳卷）中。 本院卷第70頁至第71頁 2 張申翰  本院111年度彰司刑移調字第544號調解程序筆錄 聲請人（即被告）願給付相對人(即告訴人張申翰)2萬1千元。給付方式：自111年12月起按月於每月15日以前給付2100元至清償完畢止。上開金額如遲誤一期履行，視為全部到期。並同意直接匯入相對人所指定之帳戶（詳卷）中。 本院卷第74頁至第75頁 3 張芷嫣 本院111年度員司刑移調字第237號調解程序筆錄 聲請人（即被告）願給付相對人(即告訴人張芷嫣)1萬8千元。給付方式：自112年1月起按月於每月15日前給付1500元至清償完畢止。上開金額如一期遲誤給付，視為全部到期。並同意直接匯入相對人所指定之帳戶（詳卷）中。 本院卷第68頁至第69頁 


【附錄論罪科刑法條】
中華民國刑法第339條之4
犯第339條詐欺罪而有下列情形之一者，處1年以上7年以下有期
徒刑，得併科1百萬元以下罰金：
一、冒用政府機關或公務員名義犯之。
二、三人以上共同犯之。
三、以廣播電視、電子通訊、網際網路或其他媒體等傳播工具，
    對公眾散布而犯之。
前項之未遂犯罰之。

洗錢防制法第14條
有第二條各款所列洗錢行為者，處7年以下有期徒刑，併科新臺
幣5百萬元以下罰金。
前項之未遂犯罰之。
前二項情形，不得科以超過其特定犯罪所定最重本刑之刑。